臺灣臺中地方法院民事判決　九十一年度重訴字第六三一號
　　原　　　告　合作金庫銀行股份有限公司
　　法定代理人　戊○○
　　訴訟代理人　己○○
　　　　　　　　丁○○
　　被　　　告　乙○○
　　複代理人　　甲○○
　　被　　　告　丙○○
右當事人間請求清償借款事件，本院判決如左：
    主      文
被告應連帶給付原告新台幣仟萬元，及依附表所示金額分別按所示利率計算之利息
及違約金。
訴訟費用由被告連帶負擔。
    事      實
甲、原告方面：
  一、聲明：如主文所示。
  二、陳述：
（一）被告丙○○自民國（下同）八十八年六月二十三日起，邀同被告乙○○為連帶
      保證人，合計向原台中市第一信用合作社（已由原告概括承受）借款新台幣（
      下同）仟萬元，約定借款期限、利息、違約金均依附表所示計算。詎被告丙
      ○○就附表所示各筆借款，分別於所示最後繳息日（利息攤還至前一日）起即
      未依約繳付利息，依借據所載特約條款之約定，全部借款視為到期，原告屢催
      未果，被告乙○○為上開借款之連帶保證人，應連帶負履行責任，爰提起本件
      訴訟，求為判決如聲明所示。
（二）對於被告乙○○抗辯之陳述：
    1.本件起訴狀所附之授信約定書乃另案之證物（本院九十一年度重訴字第六三○
      號），因印鑑相同原告提供錯誤，特予更正。
    2.查被告丙○○、乙○○早於八十年間即與原台中市第一信用合作社（下稱一信
      ）有授信往來，並分別於八十年五月十一日及五月六日簽訂授信約定書、放款
      印鑑卡，表示嗣後與一信之授信行為均以此留存之印鑑為準。被告乙○○更提
      供其所有坐落台中縣豐原市○○段第五一○、五一○之一地號土地及其上門牌
      號碼台中縣豐原市○○路二八○號房屋，於八十年五月六日設定最高限額抵押
      權仟佰萬元予一信為擔保，其後被告丙○○乃陸續向一信借款。
    3.依授信約定書第二條約定：「立約人因名稱、組織、章程內容、印鑑、代表人
      、代表人權限範圍或其他足以影響貴社（即一信）權益變更情事發生時，應即
      以書面將變更情事通知貴社，並辦妥變更或註銷留存印鑑之手續，於未為前項
      通知及變更或註銷留存印鑑手續前與貴社所為之交易，立約人均願負其責任，
      如因而造成貴社損害，並負賠償責任」。然查，被告乙○○並未於附表所示各
      該借據簽立前變更或註銷原留存之印鑑，則其對於附表所示各筆借款之連帶保
      證責任當然成立。
    4.又授信約定書載明：「立約定書人與一信約定，立約人與貴社之一切受（授）
      信往來，願遵守左列各條款︰第一條本約定書所稱一切債務，係指立約人對貴
      社所負票據、借款、墊款、保證等債務及其他債務」及「第十三條本約定係補
      充各個授信契據之一般性共通約款」，可知，該授信約定書所擔保之債務，並
      不侷限於單筆債務，換言之，並非一筆債務即須簽署一份授信約定書，而係概
      括授信約定書之性質。且本件放款印鑑卡上亦記載：「茲送上本人與貴行往來
      使用印鑑卡請即查照存驗」，均未定有期限，是兩造之權利、義務關係，均須
      遵守前揭條款之約定，並依憑相符之印鑑認定其所生之效力，因此被告乙○○
      八十年五月六日簽署之授信約定書，即足以擔保如附表所示之各筆借款債務。
    5.被告乙○○與被告丙○○為親兄弟，前開提供一信設定最高限額抵押權之建物
      欲拆除，渠等曾於八十八年十一月二十三日以書面向一信申請請求同意，有申
      請書及切結書可憑，該申請書及切結書之印鑑與授信約定書上之印鑑均相同，
      且前述供擔保之土地被告乙○○於八十九年十一月十六日將之贈與其配偶葉秀
      梅，並移轉登記在案，此情在在證明被告乙○○所辯不知情云云，要屬卸責之
      詞。
    6.綜上所述，被告乙○○於借據上所蓋用之印鑑為真正，且其原為本件抵押物所
      有權人，提供前述土地、建物辦理最高限額抵押權之設定，又提出申請書請求
      一信同意拆除建物，並切結於申請建照完成後立即償還貸款，另將擔保之土地
      贈與其妻辦理移轉登記，嗣於本件借款延滯清償時始空言否認擔任連帶保證人
      ，所辯實有違公平正義，不足採信。
  三、證據：提出借據七件、授信約定書二件、放款印鑑卡二張、他項權利證明書一
      件、土地建築改良物抵押權設定契約書一份、申請書暨切結書各一份、土地暨
      建物登記謄本各一件（以上均為影本）、放款結清戶交易明細表一份為證。
乙、被告方面：
  壹、被告丙○○部分：未於言詞辯論期日到場，亦無提出書狀作何聲明或陳述。
  貳、被告乙○○部分：
  一、聲明：原告之訴駁回。
  二、陳述：
（一）被告乙○○否認於八十八年六月二十三日起擔任借款人即被告丙○○如附表所
      示各筆借款之連帶保證人。尤以原告所提出之授信約定書與另案本院九十一年
      度重訴字第六三○號事件所附之授信約定書相同。
（二）原告既言因被告乙○○早於八十年五月六日即簽立授信約定書及放款印鑑卡，
      且爾後均以該經對保之授信約定書及留存之印鑑為準，被告均應負責任，何以
      雙方又於八十二年五月二十八日另由被告丙○○、乙○○再簽立另份授信約定
      書（即本院九十一度重訴字第六三○號事件，被告等擔任文裕興業股份有限公
      司借款之連帶保證人所簽）之理？反而，由此可見，如被告乙○○確有就被告
      丙○○之本件借款擔任保證人之事實，應再簽立授信約定書，惟原告既無法提
      出被告乙○○於八十八年六月以後再與原告簽立之任何授信約定書，自難認被
      告乙○○應負連帶保證人之責。
（三）況且「授信約定書」乃屬原告一方自行製作供為他方簽約使用之定型化契約，
      其內容未定明期限，更未定明任何金額，明顯對與簽約之他方不利，依民法第
      二百四十七條之一規定，對於被告應屬無效。
（四）又依授信約定書第十三條約定：「本約定書係補充各個授信契據之一般性共通
      約款，於立約人『簽章』交付貴社後生效」，是原告之借貸程序，除系爭授信
      約定書外，主債務人及連帶保證人尚須共同「簽章」有關授信契約，始完成借
      貸及保證契約之全部行為，再由原告據以付款，而發生借貸及保證之效力，則
      原告所提出之本件借據七張，其上既無被告乙○○親自簽章或授權他人與原告
      訂立連帶保證契約，自不得謂系爭連帶保證契約業已全部完成。
（五）授信契約書第二條及第十條之內容，係指雙方就所成立之特定授信關係，如有
      情事變更必須通知原告，或就該特定授信關係之變更返還擔保物及其有關文件
      事項，約定持有他方印鑑者視為該他方之代理人，原告應得准予返還者而言，
      非謂凡持有他方印鑑者，關於嗣後所有連帶保證債務之簽立，一律可視為被告
      乙○○之代理人，而須負擔任何表見代理之授權責任。本件原告既未證明被告
      有何以自己之行為表示其為代理人或明知何人表示為其代理人而不為反對之意
      思表示之之情，足認本件亦與表見代理之要件不符。
（六）系爭授信約定書上並未明定被告乙○○有為被告丙○○之債務負連帶保證責任
      之任何文義，且「放款印鑑卡」上既載明「放款」之旨，自不能執為證明保證
      責任之用。況且，此二者均為定型化契約，其內容所謂「往來」定義不明。不
      能擴張解釋而謂被告乙○○應負系爭借款連帶保證人之責任。且依系爭借據所
      載債務，係各筆獨立發生，而非預定最高限額之情形，原告應逐筆徵信，惟原
      告既陳述僅「認章」而未再徵信（對保），顯悖於金融機構放款實務，應不受
      保護。
（七）被告乙○○固曾提供不動產作為被告丙○○於八十年間向原告借款之擔保，惟
      此物保與本件所涉之保證責任（人保）顯屬二事自不能混為一談，是原告所提
      出有關物保部分之證物，不足推論被告張乙○○應負人保之責任。
  三、提出本院九十一年度重訴字第六三○號卷節本為證。
    理      由
一、本件被告丙○○經合法通知，未於言詞辯論期日到場，核無民事訴訟法第三百八
    十六條所列各款情形，爰依原告之聲請，由其一造辯論而為判決。
二、原告主張被告丙○○以被告乙○○為連帶保證人，自八十八年六月二十三日起，
    ，合計向原台中市第一信用合作社（已由原告概括承受）借款仟萬元，約定借
    款期限、利息、違約金均依附表所示計算。詎被告丙○○就附表所示各筆借款，
    分別於所示最後繳息日起即未依約繳付利息，依借據所載特約條款之約定，全部
    借款視為到期，原告屢催未果，被告乙○○為上開借款之連帶保證人，應連帶負
    履行責任，爰提起本件訴訟，求為判決被告等應連帶給付原告仟萬元，及依附
    表所示金額分別按所示利率計算之利息及違約金。被告乙○○則否認擔任被告丙
    ○○附表所示各筆借款之連帶保證人之事實，並以前揭情詞為辯。
三、原告主張被告丙○○，自八十八年六月二十三日起，合計向原台中市第一信用合
    作社（已由原告概括承受）借款仟萬元，被告丙○○分別於附表所示最後繳息
    日起即未依約繳付利息，依借據所載特約條款之約定，全部借款視為到期等情，
    業據原告提出約定書一件（八十年五月十一日簽署）、借據七紙、放款結清戶交
    易明細表一份為證，且被告丙○○對於原告主張之事實，已於相當時期受合法之
    通知，而於言詞辯論期日不到場，亦未提出準備書狀爭執，依民事訴訟法第二百
    八十條第三項準用第一項之規定，視同自認，則原告之主張堪信為真實。從而，
    原告依消費借貸之法律關係，請求被告丙○○應給付原告仟萬元，及如附表所
    示之利息及違約金，洵屬有據，為有理由。
四、另原告主張被告乙○○係被告丙○○如附表所示各筆借款之連帶保證人，依連帶
    保證契約應與被告丙○○負連帶清償前項債務一節，被告乙○○則否認有擔任連
    帶保證之情，並以前揭情詞為辯。然查：
（一）被告乙○○就系爭借款借據上連帶保證人「乙○○」印文之真正，自始未予爭
      執，而簽名部分，以肉眼觀察其中附表編號一至六與編號七，並不相符，但附
      表所示借據七張其中借款人及連帶保證人均為同一人之簽名，則可認定。
（二）依原告所提之「放款結清戶交易明細表」、「授信約定書」（八十年五月六日
      、十一日簽署）、「放款印鑑卡」、「土地建築改良物抵押權設定契約書」、
      「土地暨建物登記謄本」、「他項權利證明書」等綜合以觀，可見被告乙○○
      先於八十年五月六日簽署「放款印鑑卡」及「授信約定書」，復於同日提供其
      所有坐落台中縣豐原市○○段第五一○、五一○之一地號土地及其上門牌號碼
      台中縣豐原市○○路二八○號房屋，設定最高限額抵押權仟佰萬元予一信
      作為擔保（八十年五月八日登記完畢），其後被告丙○○再於八十年五月十一
      日簽署「放款印鑑卡」及「授信約定書」，向一信借款仟萬元，並於八十年
      五月十七日全額撥款放貸完畢。
（三）而前開仟萬元貸款，原擬於八十一年五月十七日到期一次清償，迄八十一年
      五月二十六日尚餘本金貳仟玖佰玖拾玖萬元未償，此後被告丙○○乃在本金
      仟元之範圍內多次與一信交易，本院依原告所提出之「放款結清戶交易明細表
      」歸納過程如下：
    八十一年五月二十六日借貸貳仟玖佰玖拾玖萬元（擬於八十二年五月二十六日
      到期一次清償），結清上開餘欠之同額款項。
    八十二年五月十四日借貸貳仟萬元。
    八十二年五月二十四日分別借貸伍佰萬元及肆佰玖拾玖萬元，其中肆佰玖拾玖
      萬元部分結清前開部分於八十二年五月二十四日餘欠之同額款項。（則、
      部分合計仍為貳仟玖佰玖拾玖萬元）
    八十二年九月二十九日借貸伍佰萬元，前述同額之借款於八十二年八月五日結
      清。
    八十二年十二月二十七日借款壹仟萬元，前述部分款項於八十二年十一月四
      結清。
    八十三年二月二十二日借款貳仟萬元。同年月二十五日結清。
    八十三年五月四日借款壹仟萬元。同年月九日結清。
    八十四年八月一日借款壹仟伍佰萬元。同年九月十二日結清。
    八十四年八月十六日借款壹仟伍佰萬元。同年九月十二日結清。
    八十四年九月三十日借款貳仟萬元。同年十月九日結清。
    八十四年十月十六日借款壹仟柒佰陸拾萬元。同年十一月四日結清。
    八十四年十月三十日借款壹仟萬元。同年十一月二十二日結清。
    八十四年十一月十六日借款貳仟伍佰萬元。同年十一月二十二日結清。
    八十四年十一月三十日借款仟萬元。同年十二月四日結清。
    八十四年十二月十八日借款貳仟萬元。同年月十九日結清。
    八十四年十二月三十日借款壹仟伍佰萬元。迄八十五年三月十九日餘欠壹仟萬
      元轉帳結清。
    八十五年一月九日借款佰萬元。同年三月十九日結清。
    八十五年一月十一日借款壹仟貳佰萬元。同年六月四日結清。
    八十五年三月十三日借款伍佰萬元。同年月十九日結清。
    八十五年三月二十五日借款佰萬元。同年六月四日結清。
    八十五年五月二日借款壹仟伍佰萬元。同年月二十一日結清。
    八十五年五月二十五日借款伍佰萬元。同年月三十日結清。
    八十五年七月十一日借款貳仟萬元。同年八月七日結清。
    八十五年七月十八日借款佰萬元。同年月二十日結清。
    八十五年十月十八日借款佰萬元。同年月二十四日結清。
    八十五年十一月九日借款仟萬元。迄八十六年二月二十二日餘欠伍佰萬元轉
      帳結清。
    八十六年二月三日借款陸佰萬元。同年三月十二日結清。
    八十六年二月十一日借款貳佰萬元。同年月十九日結清。
    八十六年三月七日借款壹仟零伍拾萬元。同年月十一日結清。
    八十六年四月二十九日借款捌佰萬元。迄八十六年五月五日餘欠柒佰萬元轉帳
      結清。
    八十六年五月九日借款貳仟捌佰萬元。迄八十六年六月二十四日餘欠捌佰萬元
      轉帳結清。
    八十六年五月十日借款貳佰萬元。同年六月二十四日結清。
    八十六年七月四日借款貳仟萬元。迄八十六年十月二十三日餘欠伍佰萬元轉帳
      結清。
    八十六年七月二十一日借款貳佰萬元。同年月二十三日結清。
    八十六年七月二十二日借款貳佰萬元。同年月二十三日結清。
    八十六年七月二十六日借款壹仟陸佰萬元。迄八十六年八月二日餘欠陸佰萬元
      轉帳結清。
    八十六年八月六日借款佰萬元。同年十月十五日結清。
    八十六年八月七日借款肆佰萬元。同年十月二十三日結清。
    八十六年八月十三日借款壹仟捌佰萬元。同年十月九日結清。
    八十六年十月十四日借款壹仟伍佰萬元。同年十一月四日餘欠壹仟萬元轉帳結
      清。
    八十六年十月二十二日借款佰萬元。同年十一月四日結清。
    八十六年十一月十日借款伍佰萬元。同年月二十一日結清。
    八十六年十一月十一日借款佰萬元。同年十一月十三日結清。
    八十六年十一月十九日借款伍佰萬元。同年月二十六日餘欠壹佰萬元轉帳結清
      。
    八十六年十二月一日借款壹仟萬元。同年月十三日餘欠伍佰萬元轉帳結清。
    八十六年十二月十五日借款貳仟萬元。同年月十九日結清。
    八十六年十二月二十九日借款捌佰萬元。同年月三十一日結清。
    八十七年一月六日借款壹仟萬元。同年月二十六日結清。
    八十七年一月十六日借款肆佰萬元。同年月二十六日結清。
    八十七年一月十七日借款壹佰萬元。同年月二十六日結清。
    八十七年一月十九日借款肆佰萬元。同年月二十六日結清。
    八十七年一月二十一日借款貳佰萬元。同年月二十六日結清。
    八十七年二月二日借款壹仟壹佰萬元。同年月六日結清。
    八十七年二月三日借款壹仟玖佰萬元。同年月六日結清。
    八十七年二月二十三日借款壹仟萬元。同年三月二十一日結清。
    八十七年三月三日借款貳佰萬元。同年月二十一日結清。
    八十七年三月十一日借款捌佰萬元。同年月二十一日結清。
    八十七年三月十六日借款伍佰萬元。同年月二十一日結清。
    八十七年九月八日借款壹仟肆佰萬元。同年月十一日結清。
    八十七年九月十日借款壹仟萬元。同年十月十二日餘欠玖佰萬元轉帳結清。
    八十七年九月十四日借款壹仟萬元。同年月十八日結清。
    八十七年九月十七日借款壹佰萬元。同年月十八日結清。
    八十七年九月八日借款壹仟肆佰萬元。同年月十一日結清。
（四）按一般與金融機構借貸，均需書立借據為憑，倘有連帶保證人者，亦同時要求
      連帶保證人簽章，已為社會交易常情，由上述之交易過程可見，被告丙○○各
      次借款均需由連帶保證人即被告乙○○共同簽立借據，則本件系爭如附表所示
      七筆借款前，被告乙○○應已簽署（用印）約六十四件借據（包括八十年五月
      十七日初次貸放之借據）要無疑問。
（五）而本件系爭如附表所示之借據七張，簽署之日期分別為八十八年六月二十三日
      、八月二日、八月九日、九月十五日、九月三十日、十月十一日、十月十六日
      ，金額合計仟萬元，與一信於八十年五月十七日初次貸放之金額相符，是被
      告於八十年五月六日簽署之「授信約定書」及為該借款所設定之最高限額抵押
      權，自與系爭七筆借款甚有關連。而依原告所提出之「申請書」及「切結書」
      觀之，被告丙○○及乙○○於上開七筆借據簽發日後之八十八年十一日二十三
      日共同簽具「申請書」及「切結書」，請求一信出具同意書以利申辦抵押建物
      之拆除工作，並承諾於建照完成後立即償還貸款等語，則被告乙○○於本件借
      款延滯清償時，始以借據上之簽名不符，空言否認擔任連帶保證人云云，實有
      可議。
（六）再者，系爭借據七紙上「乙○○」之印文，被告乙○○既不否認為真正，且核
      與本件附卷之「授信約定書」、「放款印鑑卡」、「申請書」、「切結書」等
      均相符合，則「借據內當事人之印章如屬真正，雖由他人代為立據而除有確切
      反證外，自應推定為本人授權行為。該當事人否認其有授權他人代蓋時，應由
      其負舉證責任」，最高法院著有三十七年上字第八八一六號判例、八十八年度
      台上字第二○八七號判決可資參照。然查被告乙○○除否認系爭借據七紙上簽
      名真正以外，對於印文真實一節，既未抗辯係由他人盜蓋，則其抗辯無庸負連
      帶保證人責任云云，已難憑採。又依本件事實觀之，被告乙○○與被告丙○○
      乃兄弟至親，其擔任被告丙○○借款之連帶保證人，長達七、八年之久，且已
      所有之不動產提供一信設定最高限額抵押，期間與一信往來次數高達六、七十
      次，縱然其中或有非被告乙○○親自簽名、用印之情，則被告乙○○有授權被
      告丙○○簽名、用印應可認定。反之，若認系爭借據七紙上之被告「乙○○」
      之印文，均係被告丙○○「盜用」云云，則實難想像。
（七）綜上分析，被告乙○○所辯系爭借據上連帶保證人項下之簽名非被告乙○○真
      正之簽名，則其無庸負連帶保證人之責云云，要無可採，從而原告依連帶保證
      契約，請求被告乙○○應與被告丙○○連帶給付原告仟萬元，及如附表所示
      之利息及違約金，自屬有據，應予准許。
五、本件判決基礎已臻明確，兩造其餘攻擊、防禦及證據方法，核與判決結果無影響
    ，自無庸一一論述，附此敘明。
六、結論：本件原告之訴為有理由，依民事訴訟法第三百八十五條第一項前段、第八
    十五條第二項，判決如主文。
中　　　華　　　民　　　國　　九十一　　年　　　九　　　月　　  三  　　日
                                臺灣臺中地方法院民事第五庭
~B法　　　官
右為正本係照原本作成
如對本判決上訴須於判決送達後廿日內向本院提出上訴狀
中　　　華　　　民　　　國　　九十一　　年　　　九　　　月　    　　　　日
~B法院書記官
附表
┌──┬─────┬────┬────┬─────┬─────┬─────┐
│編號│  金額    │ 借款日 │ 到期日 │最後繳息日│    利息  │  違約金  │
├──┼─────┼────┼────┼─────┼─────┼─────┤
│ 一 │ 0000000元│88.6.23 │91.6.23 │  89.9.26 │自89.9.26 │自89.10.27│
│    │          │        │        │          │起至清償日│起至清償日│
│    │          │        │        │          │止，按年息│止，逾期在│
│    │          │        │        │          │8.5﹪計   │六個月以內│
│    │          │        │        │          │          │，按上開利│
│    │          │        │        │          │          │率10﹪，超│
│    │          │        │        │          │          │過六個月以│
│    │          │        │        │          │          │上部分，按│
│    │          │        │        │          │          │上開利率  │
│    │          │        │        │          │          │20﹪計算。│
├──┼─────┼────┼────┼─────┼─────┼─────┤
│ 二 │ 0000000元│88.8.2  │91.8.2  │  89.9.26 │同右      │同右      │
├──┼─────┼────┼────┼─────┼─────┼─────┤
│ 三 │ 0000000元│88.9.30 │91.9.30 │  89.9.26 │同右      │同右      │
├──┼─────┼────┼────┼─────┼─────┼─────┤
│ 四 │ 0000000元│88.8.9  │91.8.9  │  89.9.11 │自89.9.11 │自89.10.12│
│    │          │        │        │          │起至清償日│起至清償日│
│    │          │        │        │          │止，按年息│止，逾期在│
│    │          │        │        │          │8.5﹪計   │六個月以內│
│    │          │        │        │          │          │，按上開利│
│    │          │        │        │          │          │率10﹪，超│
│    │          │        │        │          │          │過六個月以│
│    │          │        │        │          │          │上部分，按│
│    │          │        │        │          │          │上開利率  │
│    │          │        │        │          │          │20﹪計算。│
├──┼─────┼────┼────┼─────┼─────┼─────┤
│ 五 │00000000元│88.9.15 │91.9.15 │  89.9.11 │同右      │同右      │
├──┼─────┼────┼────┼─────┼─────┼─────┤
│ 六 │ 0000000元│88.10.11│91.10.11│  89.9.11 │同右      │同右      │
├──┼─────┼────┼────┼─────┼─────┼─────┤
│ 七 │ 0000000元│88.10.16│91.10.16│  89.9.11 │同右      │同右      │
├──┼─────┼────┴────┴─────┴─────┴─────┤
│合計│00000000元│                                                      │
└──┴─────┴───────────────────────────┘
